臺灣高等法院民事判決　　　　　　　　 92年度重上字第424號
上　訴　人　甲○○
法定代理人　吳金全
訴訟代理人　戴銀生律師
被　上訴人　行政院農業委員會林務局新竹林區管理處
法定代理人　郭武盛
訴訟代理人　鄭雅文
　　　　　　簡勇信
　　　　　　朱立鈴律師
上列當事人間拆屋還地事件，上訴人對於中華民國92年6月23日
臺灣板橋地方法院90年度重訴字第190號第一審判決提起上訴，
本院已於94年1月25日言詞辯論終結，判決如下：
    主  文
上訴駁回。
第二審訴訟費用由上訴人負擔。
    事實及理由
一、被上訴人起訴主張：坐落臺北縣三峽鎮○○段崙尾小段（下
    稱系爭地段）127、136地號土地（下稱系爭土地）均屬中華
    民國所有，由伊管理。詎上訴人未經伊同意，擅自於系爭土
    地上如原判決附圖紅色所示部分（即系爭地段135-5地號土
    地除外）土地興建甲○○廟、地基、樓梯、地下室、及鋪設
    水泥，面積依序為418、416、80、362、132平方公尺，總計
    面積1408平方公尺之建物及設施。又伊固曾將系爭136地號
    土地出租與上訴人之前手吳昌順，惟契約明定承租人不得轉
    租，吳昌順同意將該部分土地交上訴人建廟使用，對伊自不
    生效力。而伊與吳昌順之繼承人吳上寶、吳上祿、吳上星、
    吳王盆（下稱吳上寶等四人）訂立之「臺灣省國有林地暫准
    使用契約書」，已因吳上寶等四人違反契約約定，非法擴建
    房舍，經伊於民國（下同）86年9月13日終止，上訴人占有
    系爭土地並無合法權源，原審被告吳英信居住於上訴人所興
    建之建物內，亦屬無權占有等情。爰依民法第767條之規定
    ，求為命上訴人將占有於系爭土地上如原判決附圖紅色部分
    所示之前開建物及設施拆除；原審被告吳英信並自該建物內
    遷出，並均將占用之系爭土地返還予伊之判決。原審判命上
    訴人應將系爭土地上如原判決附圖紅色部分所示之前開建物
    及設施拆除，及將該占用之土地返還被上訴人，並依聲請為
    准、免假執行之宣告，且駁回被上訴人其餘之訴及其假執行
    之聲請。被上訴人就其敗訴部分未聲明不服，此部分已告確
    定；上訴人則就其敗訴部分提起上訴。被上訴人並於本院為
    上訴駁回之聲明。
二、上訴人則以：伊占有使用系爭土地，係善意占有人，且伊已
    繼受前手吳上寶等四人之地上權登記請求權，被上訴人向伊
    請求返還系爭土地，為無理由。又系爭127、135之5地號土
    地之租賃契約並未經被上訴人終止，且自86年7月26日租約
    期滿迄今，被上訴人均未收回或明示拒絕吳上寶等四人交付
    伊使用系爭127、135之5地號土地，即應視為不定期限繼續
    契約，故在被上訴人依法終止契約前，伊仍得占有使用系爭
    127、135之5地號土地。另伊對原判決附圖所示A、B、D、E
    、F部分有使用借貸之法律關係等語，資為抗辯，並於本院
    聲明：(一)原判決不利於上訴人部分廢棄。(二)右廢棄部分，被
    上訴人在第一審之訴及其假執行之聲請均駁回。
三、查被上訴人主張系爭土地均屬中華民國所有，由伊管理。其
    上如原判決附圖紅色所示部分土地經上訴人興建甲○○廟、
    地基、樓梯、地下室及鋪設水泥（以上不包括同地段135-5
    地號土地在內），面積依序為418、416、80、362、132平方
    公尺，總計面積1408平方公尺之建物及設施之事實，業據被
    上訴人提出土地登記簿、土地登記謄本各乙份（原法院89年
    度板簡字第2281號卷第8至11頁、原審卷(二)第45頁）為證，
    並經原審履勘現場，製有勘驗筆錄，暨囑託內政部土地測量
    局派員測量，製有鑑定書、鑑定圖各乙份（原審卷(二)第18
    至22頁）可稽，復為上訴人所不爭執，應堪信為真實。
四、被上訴人主張系爭土地原承租人吳昌順未經伊同意將土地交
    由上訴人建廟使用，嗣吳昌順死亡後，其繼承人吳上寶等四
    人與伊訂立前揭租賃契約書中，伊同意出租之建物基地範圍
    僅0.479公頃，而上訴人實際占用系爭土地之範圍較約定之
    0.479公頃多出甚多，伊自得依系爭契約第9條向吳上寶等四
    人終止租約，伊乃發函概括地終止伊與吳上寶等四人所訂上
    開租約，並非針對吳上寶等四人占用特定地號土地部分終止
    租約；又伊與吳上寶等四人所定系爭租約，於89年6月30日
    屆滿，且雙方不再續約，即未存有任何租賃關係，亦無民法
    第451條、第464條規定不定期繼續契約及之使用借貸關係，
    上訴人占用系爭土地，並無任何權源等情，上訴人則以前揭
    情詞置辯。經查：
  (一)上訴人占有系爭土地，係起因於訴外人吳昌順、吳錦泳提供
    其向被上訴人所承租之系爭土地予上訴人興建廟舍，訴外人
    吳昌順向被上訴人承租該地號內，面積0.0479公頃，供為房
    屋基地使用，租期至85年6月30日止，雙方並訂有「台灣省
    國有林地暫准使用租賃契約書」。依據該契約書第10條約定
    ，於83年7月6日申請將舊屋拆除改建二層鋼筋水泥樓房，並
    立切結書承諾依照被上訴人同意之長、寬、高度等面積就地
    改建，絕不擴大建坪及偏離位置，倘有違者願負法律責任。
    被上訴人所屬單位於83年8月3日以83新龜政字第2962號函同
    意在長27、寬15.2公尺（折算面積為410.4平方公尺），於
    承租地範圍內就地改建為鋼筋水泥二層樓房。83年11月6日
    訴外人吳順昌死亡，其繼承人吳上寶等四人向被上訴人申請
    繼承此筆承租權，並另訂「台灣省國有林地暫准使用契約書
    」，租期亦為84年6月30日止。其後渠等四人申請續租，租
    期至89年6月30日止。至84年12月間被上訴人發現訴外人吳
    上寶等四人於承租土地上，有一基地面積454平方公尺、高
    五層樓之建築物一棟，經被上訴人所屬龜山工作站於86年3
    月15日新龜政字第966號函通知將自行擴建部分拆除，惟訴
    外人吳上寶等四人仍未於限期內將之拆除，被上訴人於86年
    9 月13日以存證信函第1053號通知即日起終止契約。訴外人
    吳昌順、吳上寶等四人已違反其等與被上訴人間租賃契約之
    禁止轉租、轉讓、以及在被上訴人同意擴建範圍內擴建建物
    之規定，並經被上訴人終止契約，此有兩造所提出之暫准使
    用租賃契約書兩份及83新龜政字第2962號、83竹政字第1011
    0號、83新龜政字第2792號、83峽分字第853號函及吳昌順所
    簽立之切結書、存證信函影本各一份附卷（原審卷(二)第76頁
    至第80頁、第44頁至第50頁、第59頁、第60頁、原法院89年
    板簡字第2281號卷第23頁至第28頁）可考。因此上訴人主張
    係繼受前手吳昌順等人之租賃權而合法占有系爭土地之主張
    並不可採；又不論其轉租或擴建是否合法，亦因被上訴人與
    吳上寶等人之租約，於89年6月30日已屆滿，上訴人亦不得
    以被上訴人與吳上寶等人之租賃權為其合法占有系爭土地之
    權源。
  (二)次查，上訴人以繼受訴外人吳昌順、吳上寶等人之租賃權，
    進而興建系爭建物，即表示伊明知該地並非訴外人吳昌順、
    吳上寶等人所有；縱使系爭建物部分坐落於非被上訴人與訴
    外人吳昌順、吳上寶等人的租賃契約標的中的第136地號內
    ，上訴人亦不得以此主張其無權占有係出於善意。除系爭建
    物仍有部分坐落於租賃契約的標的內，此部分其占有並無權
    源已如前一點所述外，至於坐落於該地段第127地號部分，
    舉重以明輕，就原訂有租約部分既不能主張有權占有，更何
    況未定有租約部分。亦即民法第944條、953條所謂「善意」
    ，係指對於其占有不知其無權源。上訴人縱不知系爭建物，
    或其前身坐落於何地號上，惟明知系爭土地並非其前手訴外
    人吳昌順、吳上寶等人所有而係屬國有，因此就127地號部
    分，縱認其自認具有占有權源之主張可採，也係因認在吳昌
    順、吳上寶等人的租賃契約範圍內，然此部分也因租賃契約
    已終止或屆期而為無權占有。被上訴人以系爭土地之管理人
    ，並提出租賃契約、存證信函，主張上訴人並無占有權源，
    上訴人自不得依享有民法第952條「推定其為適法所有之權
    利」，故不論於台北縣三峽鎮○○段崙尾小段第136或127地
    號，上訴人以「善意占有」該土地並進而興建系爭建物之主
    張，均不足採信。
  (三)被上訴人與吳上寶等四人之被繼承人吳昌順於65年3月18日
    就系爭土地訂立台灣省國有林地暫准使用租賃契約書，76年
    5月26日雙方續約，為第一次換約，至84年5月31日被上訴人
    與吳昌順之繼承人吳上寶等四人（由吳上寶為代表簽下第二
    次換約，迄85年7月26日為第三次換約，此有上開租賃契約
    書及訂約記錄（原審卷(二)第76頁至第80頁）在卷可考，並為
    兩造所不爭執，信屬實在。而上開租賃契約書中租賃林地之
    標示為烏來事業區30林班0.0479公頃，並未載明係何地號土
    地，查上訴人占用系爭土地如原判決附圖所示，所占用地號
    為系爭地段第127號、第135-5號、第136地號，此經台北縣
    樹林地政事務所、內政部土地測量局複丈、鑑定無訛，此亦
    有台北縣樹林地政事務所91年8月7日北縣樹地測字第091012
    947號函附複丈成果圖（原審卷第251頁、252頁）、內政部
    土地測量局91年12月26日測籍字第0910018264號函附土地鑑
    定書（原審卷(二)第20頁至第22頁）在卷足憑，並為兩造所不
    爭執，則上訴人占用土地範圍，始告確定，被上訴人乃於92
    年6月29日為更正聲明如原判決主文第1項所示（同上卷第86
    頁），足見被上訴人於86年9月13日以新竹英明街郵局第
    1053 號存證信函（原法院89年板簡字第2281號卷第23頁至
    第28頁）向吳上寶為終止上開租約之意思表示，函中敘明：
    「台端承租本處轄管烏來事業區第30林班（竹崙段崙尾小段
    第136 地號）契約編號：70495號，承租面積0.0479公頃．
    ．．台端擅自將承租地上之暫准放租建地擴建、改建、增建
    為五層樓寺廟．．．並超越承租地外，涉嫌竊佔林班．．．
    」，被上訴人固在終止其與上訴人就系爭136地號土地之租
    約，至擴建、增建在系爭136地號土地外之被上訴人管理土
    地即系爭127號土地部分，雖非原租賃標的，惟上訴人無權
    占有系爭127地號土地部分，亦不因而變更為有權占有，理
    由已見前述，況依民法第451條規定：「租賃期限屆滿後，
    承租人仍為租賃物之使用收益，而出租人不即表示反對之意
    思者，視為以不定期限繼續契約」，因上訴人非系爭租約之
    承租人，亦未與被上訴人訂立定有期限之租約，被上訴人甚
    至因上訴人前手違約而終止租約，殊無不為反對之意思，此
    在在與該法條所定要件不符，上訴人援引該法條主張伊與被
    上訴人成立不定期限繼續契約，殊非有據。
  (四)按使用借貸，非如租賃之有民法第425 條之規定，縱令上訴
    人之前手將房屋及空地，概括允許上訴人使用，被上訴人等
    要不得以上訴人之前手，與其訂有使用借貸契約，主張對現
    在之房地所有人即上訴人，有使用該房屋之權利（最高法院
    59年台上字第2490號判例參照）。查上訴人主張伊前手吳上
    寶於另案刑事案件中供稱伊占用面積較實際租用範圍大，因
    被上訴人不反對，形成善意占用狀態云云，惟上訴人上開主
    張縱屬實在，兩造亦不因而成立民法第464 條之使用借貸關
    係，況吳上寶等四人即使與上訴人就系爭占用之土地訂有使
    用借貸契約，依上開判例意，上訴人仍不得主張使用借貸之
    法律關係對抗被上訴人，殊無疑義。
  (五)上訴人抗辯伊前手即訴外人吳昌順自65年3 月18日已開始合
    法善意占有系爭土地，計算至吳昌順之子吳上寶於85年7月1
    日換約日止，吳上寶等四人已取得登記地上權之請求權，上
    訴人受讓該登記請求權，未經被上訴人依法撤銷前，被上訴
    人自不能否認上訴人善意占用系爭土地之合法占有權云云。
    惟按因時效取得地上權者，不過有此請求權而已，在依法登
    記為地上權人以前，仍不得據以對抗土地所有權人，而占有
    人因時效取得地上權登記請求權者，以已具備時效取得地上
    權之要件，如經地政機關受理，受訴法院始應就占有人是否
    具備時效取得地上權之要件，為實體裁判，若於起訴後方為
    請求登記，則不可以具備時效取得地上權之要件，對抗所有
    權人（參照最高法院80年第二次民事庭決議意旨）；又占有
    他人之土地，依民法第772 條準用第769條、第770條規定主
    張依時效取得地上權者，需以取得地上權之意思，二十年間
    和平繼續占有他人之不動產，始得請求登記為地上權人，換
    言之，主張時效取得地上權之第一要件為，以行使地上權之
    意思而占有，若依其所由發生之事實之性質，無行使地上權
    之意思者，非有變為以行使地上權之意思而占有之情事，其
    取得時效，不能開始進行，而占有土地建築房屋，非必皆以
    行使地上權之意思而占有，故如主張以行使地上權之意思而
    占有者，自應負舉證責任（最高法院86 年台上字第930號判
    決參照）。查上訴人或其前手吳昌順及其繼承人吳上寶等人
    ，皆未就系爭土地向地政機關申請登記為地上權人，亦未向
    該管地政機關聲請為地上權登記，經地政機關受理，非但不
    足以對抗被上訴人，法院亦毋庸就其是否具備時效取得地上
    權之要件加以審酌而為實體上裁判；又上訴人占用系爭土地
    中系爭136地號土地面積479平方公尺部分，固係得訴外人吳
    昌順同意，繼續訴外人吳昌順之占有事實而為使用，惟吳昌
    順及其繼承人吳上寶等人占有系爭136 地號土地部分，係本
    於其等與上訴人前身台灣省農林廳新竹林區管理處之租賃關
    係，基於承租人之地位而為使用，尚難認其等對該土地除租
    賃意思為使用外，別有行使地上權之意思而占有之情事，且
    上訴人就吳昌順及其繼承人吳上寶等人係基於行使地上權之
    意思而占有上開土地乙節，復未能舉證之，足見上訴人此部
    分抗辯，殊非有據，不足採信。
  (六)次按所有權人對於無權占有或侵奪其所有物者，得請求返還
    之，對於妨害其所有權，得請求除去之，有妨害其所有權之
    虞者，得請求防止之，為民法第767條所明文規定。
    查系爭土地為中華民國所有，由被上訴人管理，上訴人占用
    系爭土地如原判決附圖紅色部分所示，並無正當權源，理由
    已見前述，則被上訴人本於所有權訴請上訴人將系爭建物拆
    除，返還系爭土地予被上訴人，即屬有據，自應准許。
五、綜上所述，被上訴人本於所有權，請求上訴人應將坐落台北
    縣三峽鎮○○段崙尾小段127、136地號上如原判決附圖紅色
    部分之建物拆除，並將上開建物之基地返還，為有理由，自
    應准許。原審判命上訴人拆除建物將系爭土地返還被上訴人
    ，並為准免假執行之宣告，核無不合，上訴意旨，指摘原判
    決不當，求予廢棄改判，為無理由，應予駁回。
六、兩造其餘攻擊防禦方法及其他未經援用之證據，經斟酌尚無
    礙於本院前述認定，無一一論究之必要。
七、據上論結，本件上訴為無理由，判決如主文。
中　　華　　民　　國　　94　　年　　2 　　月　　15　　日
　　　　　　　　　  民事第16庭  　審判長法　官  黃騰耀
　　　　　　　　　　　　　　　　        法　官  黃莉雲
　　　　　　　　　　　　　　　　        法　官  許文章
正本係照原本作成。
如不服本判決，應於收受送達後二十日內向本院提出上訴書狀，
其未表明上訴理由者，應於提出上訴後二十日內向本院補提理由
書狀（均須按他造當事人之人數附繕本）上訴時應提出委任律師
或具有律師資格之人之委任狀；委任有律師資格者，另應附具律
師資格證書及釋明委任人與受任人有民事訴訟法第四百六十六條
之一第一項但書或第二項（詳附註）所定關係之釋明文書影本。
中　　華　　民　　國　　94　　年　　2 　　月　　17　　日
　　　　　　　　　　　　　　　　　　　　書記官  陳明俐
附註：
民事訴訟法第四百六十六條之一（第一項、第二項）：
對於第二審判決上訴，上訴人應委任律師為訴訟代理人。但上訴
人或其他法定代理人具有律師資格者，不在此限。
上訴人之配偶、三親等內之血親、二親等內之姻親，或上訴人為
法人、中央或地方機關時，其所屬專任人員具有律師資格並經法
院認為適當者，亦得為第三審訴訟代理人。
